【裁判字號】    97,訴,91
【裁判日期】    980731
【裁判案由】    分割共有物
【裁判全文】
臺灣屏東地方法院民事判決                97年度訴字第91號
原      告  庚○○○
訴訟代理人  陳世明律師
被      告  乙○○
訴訟代理人  己○○
被      告  甲○○
            辛○○
            子○○
            癸○○
            壬○○
            丙○○
            戊○○
上列一人
訴訟代理人  丁○○    住屏東縣.
上列當事人間分割共有物事件，本院於民國98年7 月21日言詞辯
論終結，判決如下：
    主  文
兩造共有坐落屏東縣內埔鄉○○段九七一地號土地面積七千一百
六十六點０五平方公尺，及同段九六二地號土地面積二萬０六百
七十六點０六平方公尺，並同段九六八地號土地面積一百八十三
點六九平方公尺等三筆土地定分割方法如下：(一)如附圖所示編號
962-A 部分面積二千０一十九點三六平方公尺分歸原告所有；(二)
編號962-B 部分面積二千０一十九點三六平方公尺分歸被告壬○○所有；(三)編號962-C 部分面積三千九百八十點三七平方公尺分
歸被告甲○○所有；(四)編號962-E 部分面積四千七百０二點一七
平方公尺分歸被告丙○○所有；(五)編號962-F 部分面積一千九百
點五七平方公尺分歸被告戊○○所有；(六)編號962-G 部分面積五
千六百七十五點四一平方公尺及編號971-A 部分面積九百七十六
點六一平方公尺均分歸被告乙○○所有；(七)編號971-B 部分面積
一千五百二十點四六平方公尺分歸被告癸○○所有；(八)編號971-
C 部分面積一千四百三十八點０一平方公尺分歸被告子○○所有
；(九)編號971-D 部分面積三千二百三十點九七平方公尺分歸被告
辛○○所有。(十)編號962-D 部分面積二百二十九點四六平方公尺
及編號962-H 部分面積一百四十九點三七平方公尺及同段968 地
號土地面積一八三點四九平方公尺，均分由兩造按如附表一所示
應有部分比例繼續共有。
被告子○○應給付被告甲○○新臺幣參萬伍仟零壹拾元之補償金
；應給付被告丙○○新臺幣貳萬玖仟伍佰陸拾貳元之補償金。
訴訟費用由兩造依如附表一所示應有部分比例負擔之。
    事實及理由
一、本件被告子○○、癸○○、壬○○、戊○○經合法通知無正
    當理由未於最後言詞辯論期日到場，核無民事訴訟法第386
    條各款所列情形，爰依原告聲請，由其一造辯論而為判決。
二、原告主張：坐落屏東縣內埔鄉○○段962 地號、地目田、使
    用地類別農牧用地、面積20,676.06 平方公尺，及同段968
    地號、地目道、使用地類別農牧用地、面積183.19平方公尺
    ，與同段971 地號、地目田、使用地類別農牧用地、面積7,
    166.05平方公尺等3 筆土地（下稱系爭3 筆土地），為兩造
    所共有，兩造之應有部分比例如附表一所示，系爭3 筆土地
    原為同一筆土地，嗣因使用分區調整，將其分割為3 筆土地
    ，系爭3 筆土地雖為農牧用地，惟於民國52年間起即為共有
    土地，依農業發展條例第16條第4 款規定，仍得訴請分割。
    又系爭3 筆土地均相比鄰，且各共有人多已在系爭土地上特
    定位置耕作，兩造復無其他不可分割約定，為便於地利之發
    揮，請求系爭3 筆土地予以裁判分割。又兩造同意962 及97
    1 地號土地不採各共有人均分該2 筆土地之分割方式，而是
    採用以2 筆土地應有部分計算可分配面積後，依據現耕位置
    定出分割位置為分割方式，並依共有人之需求意願而預留一
    定寬段之通行道路，且由各需通行道路之共有人單獨負擔該
    通行道路面積，而定系爭3 筆土地之分割方法如屏東縣潮州
    地政事務所98年6 月12日屏潮地二字第0980003764號函所附
    複丈成果圖即附圖所示。又上述分割方案中被告子○○同意
    僅按應有部分28900 分之1400計算分配面積，其餘28900 分
    之99可分面積則不需補償逕分配予被告癸○○。此外，因限
    於現況已有道路、水溝之現狀無法變更，以及被告乙○○現
    有圍牆仍保留之緣故，致部分共有人所受分配之面積相較於
    應分配面積有不足或增加，其中被告甲○○減少58.35 平方
    公尺，丙○○減少49.27 平方公尺，子○○則增加107.62平
    方公尺，其等均同意以每1000平方公尺土地價金為新台幣（
    下同）60萬元為基準，計算補償之金額，故被告子○○應補
    償被告甲○○35,010元，被告子○○應補償被告丙○○29,
    562 元。如附圖所示編962-D 及962-H 部分，現為水溝或道
    路，位置不能變更，且為公共所使用，不宜由私人單獨所有
    ，故由兩造依附表一所示應有部分比例維持共有，並保留現
    況之水溝、道路繼續使用。並於本院聲明：如判決主文所示
    。
三、被告方面：
  (一)被告乙○○、甲○○、辛○○、丙○○均以：同意系爭3 筆
    土地之分割，分配位置希望依照現況使用耕作位置分歸各共
    有人，並依據應有部分之面積取配分割面積，道路與水溝部
    分同意繼續共有。均同意系爭3 筆土地之分割方法同意為如
    屏東縣潮州地政事務所98年98年6 月12日屏潮地二字第0980
    0003764 號函所附複丈成果圖即附圖所示分割位置。面積因
    遷就現況使用導致有所增減時，同意原告之補償金標準予以
    補償等語置辯。
  (二)被告子○○、戊○○未於最後言詞辯論期日到場，茲據其前
    到場略稱：
  1.被告子○○：對原告提出分割方案並無意見，僅需一定通路
    可供對外通行即可，當初與其兄即被告癸○○辦理繼承分割
    時應有部分登記有誤，登記應有部分其為3000分之1499，被
    告癸○○是3000分之1501，實際上其之應有部分應是3000分
    之1400，故分割時應將多分部分返還給被告癸○○，現況鳳
    梨田是被告癸○○使用出租第三人耕作，但與被告癸○○間
    並無分管約定等語。
  2.被告戊○○：希望可供通行之道路位於北側，路寬為2 公尺
    等語。
  (三)被告癸○○、壬○○未於言詞辯論期日到場，茲據其等於勘
    驗期日到場略稱：
  1.被告癸○○：系爭3 筆土地其使用位置現為鳳梨田，出租第
    三人使用，當初跟兄長癸○○分割繼承時有約定分管，北面
    位置時其使用，南面則是子○○所分管位置，以田中電桿拉
    直線為分線等語。
  2.被告壬○○：依照現況位置分割即可，道路與與水溝應繼續
    共有等語。
  (四)被告並於本院聲明：同意系爭3 筆土地交換位置分割。
三、按各共有人，除因物之使用目的不能分割或契約訂有不分割
    之期限者外，得隨時請求分割共有物，民法第823 條第1 項
    定有明文。經查，本件原告主張兩造就系爭3 筆土地無不分
    割之特約，但現無法協議分割之事實，業據提出使用現況圖
    、土地登記謄本、地籍圖謄本及現場相片等件為證（見本院
    卷第5 至21頁、第62至65頁），被告亦同意參照使用現況交
    換共有土地之位置後分割，原告主張應堪信為真實，是依據
    首揭法律規定，訴請裁判分割系爭3 筆土地，於法即無不合
    ，應予准許。
四、次按請求共有物之分割，應由法院依民法第824 條命為適當
    之分配，不受當事人主張之拘束，法院則應參酌當事人之聲
    明、共有物之性質、經濟效用及全體共有人利益等公平決定
    之。而本件系爭土地應該如何分割始較符合上開法條規定精
    神，茲分述如下：
  (一)經查：系爭3 筆土地中，同段971 地號土地為附圖所示編號
    971-D 位置是被告辛○○使用，現種植檳榔作物，其通行可
    自南面自有土地向外聯絡，無通行問題；編號971- B及971-
    -C是被告癸○○耕作種植鳳梨，被告子○○則未使用，編號
    971-A 部分為被告乙○○耕作種植玉米及花生等作物，該土
    地北側有一碎石道路，據原告稱為第三人所鋪設，現可與同
    段968 地號土地相通，又同段971 地號土地與968 地號間有
    一排水溝現鋪有水泥路面相連接亦可供通行，主要是被告乙○○所利用；另同段962 地號土地如附圖所示編號962-G 部
    分是被告乙○○所使用，其上現種植檳榔作物，並搭建有鐵
    架鐵皮車庫、磚造蓋瓦平房，對外利用968 地號之道路通行
    ，與968 地號間尚有一排水溝（即編號962-H 部分）；另編
    號962-F 部分為被告戊○○所使用，現種有檳榔樹，並搭有
    鐵皮工寮一座，現由被告戊○○母親耕作，需借用北面鄰地
    之土地向外與968 地號之道路通行；編號962-E 部分為被告
    丙○○使用，現種植檳榔樹，其內搭有一座工寮，現況利用
    該土地西面之柏油道路通行（即編號962-D 部分）；又編號
    962-C 部分現為被告甲○○使用，現種植檳榔樹，內搭有工
    寮一座，係利用編號962-D 部分之柏油道路通行；編號962-
    B 部分現為被告壬○○使用，現種植檳榔及香蕉等作物，現
    出租第三人使用，亦是利用編號962-D 部分之道路與外通行
    ；編號962-A 部分為原告使用，現種有香蕉作物，目前無路
    對外通行，需借用鄰地通行而與編號962-D 部分之道路通行
    與外聯絡。又編號962-D 部分除現鋪有柏油道路外，尚包括
    一排水溝，依據原告與被告甲○○、戊○○、丙○○稱該道
    路是共有人提供土地由屏東縣內埔鄉公所鋪設柏油道路供大
    眾通行之用，希望維持共有，系爭3 筆土地附近均為農業用
    土地，同段968 地號土地現況為柏油道路，面寬現場丈量約
    4.7 公尺，為962 地號東側與971 地號土地主要對外通行之
    道路等情，業經本院會同兩造至現場履勘明確，並囑託屏東
    縣潮州地政事務所派員測量，製有勘驗筆錄、現場簡圖及土
    地複丈成果圖，並有原告提出現況照片在卷可憑（分見本院
    卷第74至84頁、第62至65頁）。本院審酌前述系爭3 筆土地
    之利用價值可以充分發揮並土地經濟利益，及兩造共有人應
    有部分比例面積，分割後之整體形狀、對外通行需求，暨公
    平原則並各自所陳意願，及系爭3 筆土地中，同段968 地號
    整筆土地仍維持共有，其餘962 及971 地號扣除共有之道路
    與水溝等面積後可分配面積為27463.83平方公尺【即（2067
    6.06＋7166.05） －（229.46＋149.37＝378.83）＝27463.
    .83 】，再參酌附表一之應有部分比例及被告癸○○與子○○間之依據28900 分之1600及18900 分之1400比例調整取配
    面積等一切情狀，認採用附圖之分割方法為最符合多數共有
    人之利益。
  (二)又系爭3 筆土地因遷就現況位置分割緣故，致部分共有人所
    受分配之面積相較於應分配面積有不足或增加，其中被告甲○○減少58.35 平方公尺，丙○○減少49.27 平方公尺，子
    ○○則增加107. 62 平方公尺，其等均同意以每1000平方公
    尺土地價金為60萬元為補償金基準，亦即每1 平方公尺以60
    0 元計算補償之金額，故被告子○○應補償被告甲○○共計
    3 5,010 元，被告子○○應補償被告丙○○共計29,562元。
  (三)又按農業發展條例第3 條第11款所定之耕地訴請裁判分割，
    如果耕地分割後之宗數未超過共有人之人數，法院可否判決
    就該地面積少於0.25公頃之部分，由共有人維持共有關係供
    作通行道路？就文義解釋而言，農業發展條例第16條第1 項
    但書第4 款既謂「得」分割為單獨所有，而非「應」分割為
    單獨所有，解釋上自不能排除法院就共有物之某部分酌定維
    持共有關係之分割方案，況裁判分割共有物事件，本質上為
    形成之訴，法院應依衡平法理，審酌公共利益及共有人之利
    益或部分共有人仍願維持其共有關係時，得就共有物之一部
    維持共有（最高法院90年度台上字第1378號判決、民法物權
    篇修正草案第824 條之1 第3 項參照），若非如此則一部共
    有人所分得耕地恐將因欠缺與公路之聯絡而形成袋地，委責
    由當事人另行約定通行道路，徒增民怨。且共有人另以法律
    行為創設新的共有關係，與分割共有物之目的無違，是法院
    自無不許部分維持共有關係之理，臺灣高等法院暨所屬法院
    95年12月13日之法律座談會意見可供參酌。故附圖所示編號
    962-D 及962-H 並同段968 地號土地，目前係作道路與排水
    之目的用途，故共有人分割後繼續維持共有，參酌上述意見
    自得准許，附此敘明。
  (四)本院審酌前述系爭3 筆土地之利用價值可以充分發揮並土地
    經濟利益，及兩造共有人應有部分比例面積，分割後之整體
    形狀、對外通行需求，暨公平原則並各自所陳意願及如附表
    所示可分配面積等一切情狀，認採用附圖之分割方法為最符
    合多數共有人之利益。爰定系爭3 筆土地之分割方法如附圖
    並判決主文第1 及2 項所示。
五、本件事證已臻明確，兩造其餘攻擊防禦及舉證，經核與本件
    判決結果無影響，爰不加以一一論擬，附此敘明。
據上論結，原告之訴為有理由，依民事訴訟法第80條之1 、第85
條第1 項，判決如主文。
中    華    民    國    98    年    7     月    31    日
                  民事第一庭    法  官  潘快
   附表一
┌──────┬───────┐
│共有人姓名  │應有部分比例  │
├──────┼───────┤
│原告庚○○○│28900分之2125 │
├──────┼───────┤
│被告乙○○  │28900 分之7000│
├──────┼───────┤
│被告甲○○  │28900 分之4250│
├──────┼───────┤
│被告辛○○  │28900 分之3400│
├──────┼───────┤
│被告癸○○  │28900 分之1501│
├──────┼───────┤
│被告子○○  │28900 分之1499│           1
├──────┼───────┤
│被告壬○○  │28900分之2125 │
├──────┼───────┤
│被告丙○○  │28900分之5000 │
├──────┼───────┤
│被告戊○○  │28900 分之2000│
└──────┴───────┘
正本係照原本作成。
如不服本判決，應於收受送達後二十日內向本院提出上訴書狀，
其未表明上訴理由者，應於提出上訴後二十日內向本院補提理由
書狀（均須按他造當事人之人數附繕本）
                                書記官  黃麗燕
中    華    民    國    98    年    7     月    31    日


司法院資訊處製作；財團法人民間司法改革基金會備份。
